---
title: "Panorama do Mercado de Trabalho no Maranhão"
output: 
  flexdashboard::flex_dashboard:
    storyboard: true
    fig_mobile: true
---

```{r}

library(flexdashboard)
library(sidrar)
library(tidyverse)
library(plotly)
library(highcharter)
library(tidyr)
library(scales)
```




### __Taxa de Desemprego por Estado__


```{r}
dtaxauf<- get_sidra(api ='/t/4093/n1/all/n3/all/v/1641,4099/p/all/c2/6794/d/v4099%201')

taxa<-dtaxauf %>% 
  select(`Brasil e Unidade da Federação`, `Variável`, `Valor`, `Trimestre (Código)`) %>% 
  filter(`Brasil e Unidade da Federação` != "Brasil") %>% 
  filter(`Variável` == "Taxa de desocupação, na semana de referência, das pessoas de 14 anos ou mais de idade") %>% 
  filter(`Trimestre (Código)`==201903)


taxa<-taxa %>% 
  select(`Brasil e Unidade da Federação`, `Valor`) %>% 
  dplyr::rename(UF= `Brasil e Unidade da Federação`, Taxa = `Valor`) %>% 
  arrange(Taxa)

hcmap("https://code.highcharts.com/mapdata/countries/br/br-all.js", data = taxa, value = "Taxa",
      joinBy = c("woe-name", "UF"), name = "Taxa de Desemprego",
      dataLabels = list(enabled = TRUE, format = '{point.name}'),
      borderColor = "#FAFAFA", borderWidth = 0.1,
      tooltip = list(valueDecimals = 1)) %>% 
      hc_title(text = "</b>Taxa de desocupação nos Estados - Mapa Interativo</b>", style = list(color = "#4169e1"))
```

*** 

O mercado de trabalho brasileiro tem sido caracterizado, desde 2014, por altas taxas de desemprego. Essa realidade, contudo, é distribuída desigualmente pelo território nacional. Alguns **destaques**: 

+ A Bahia apresenta a maior taxa de desemprego, 17.3%, sendo seguido pelo Amapá (16,9%);
+ Os estados do Norte e Nordeste, de forma geral, apresentam as maiores taxas de desemprego, enquanto os estados do Sul têm obtido melhores resultados. 
+ O *Maranhão* teve uma taxa de desemprego de 14.6% no 2º trimestre de 2018, estando no grupo que apresenta as mais altas taxas do país.



### __Evolução da Taxa de Desemprego no Maranhão - Gráfico Interativo__


```{r}
dados<-get_sidra(api = '/t/4093/n3/21/v/4088,4092,4099/p/all/c2/6794/d/v4099%201') 

dados<-dados %>%  
  dplyr::rename(Trimestres = `Trimestre (Código)`) %>%  
  dplyr::rename(Trimestre = `Trimestre`)


taxa<-dados %>%  
  filter(`Variável`=="Taxa de desocupação, na semana de referência, das pessoas de 14 anos ou mais de idade") 

taxa$Trimestre <- factor(taxa$Trimestre, levels = taxa$Trimestre[order(taxa$Trimestres)])


plot1<- ggplot(taxa, aes(x=Trimestre, y=Valor, group = 1))+ 
  geom_line()+ 
  xlab('')+ylab('Taxa de Desocupação (%)')+ 
  geom_point(size=8, color = "darkolivegreen2")+ 
   geom_text(aes(label=prettyNum(Valor, big.mark = ".", decimal.mark =",")), size =2.5,  
            hjust=0.5, vjust=0.5, colour="black")+
  labs(title='Evolução da Taxa de Desocupação no Maranhão - Gráfico Interativo', 
       subtitle = "Taxa diminuiu para 14.6%", 
       caption='Fonte: PNAD Contínua/IBGE. Elaboração: OMT-MA.')+ 
  theme_bw()+ theme(axis.text.x=element_text(angle=90, hjust=1))+
  theme(plot.title = element_text(size=16, color = "#4169e1"))


ggplotly(plot1)
```

*** 

- A População Economicamente Ativa no Estado do Maranhão teve um decréscimo no 2º. trimestre de 2019, aspecto já identificado no trimestre anterior.

- A População desocupada registrou também uma melhora em relação ao trimestre anterior, incorporando 40 mil pessoas no mercado de trabalho em relação ao 1º trimestre de 2019. Com isso, a taxa de desocupação diminuiu, baixando para 14.6%. 

### __Condição da Força de Trabalho maranhense__

```{r, warning=FALSE, message=FALSE}

subocupado<-get_sidra(api="/t/4100/n3/21/n6/2111300/v/1641,4104/p/all/c604/31750,31751,31752/d/v4104%201")

subocupado2<-subocupado %>%  
  dplyr::rename(Trimestres = `Trimestre (Código)`) %>%  
  dplyr::rename(Trimestre = `Trimestre`) %>% 
  dplyr::rename(Condicao = `Tipo de medida de subutilização da força de trabalho na semana de referência`)

pessoas_sub_ma<-subocupado2 %>%  
  filter(`Variável`=="Pessoas de 14 anos ou mais de idade") %>% 
  filter(`Unidade da Federação e Município`=="Maranhão") %>% 
  filter(Trimestres>="201401")

pessoas_sub_ma$Trimestre <-factor(pessoas_sub_ma$Trimestre, levels = unique(pessoas_sub_ma$Trimestre[order(pessoas_sub_ma$Trimestres)]))


plot2<- ggplot(pessoas_sub_ma, aes(x=Trimestre, y=Valor, color = Condicao, group=1))+
  geom_line(size=1.5)+
  geom_point(size=3)+ 
  xlab('')+ylab('Em Mil')+
  labs(title='Condição da Força de Trabalho Maranhense - Gráfico Interativo',
       caption='Fonte: PNAD Contínua/IBGE. Elaboração: OMT-MA.', 
       color="Condição da força de trabalho")+
 theme_bw()+ theme(axis.text.x=element_text(angle=90, hjust=1))+
  theme(legend.title = element_text(size=14, color = "#4169e1"))+
  theme(legend.position="bottom")+
  theme(plot.title = element_text(size=22, color = "#4169e1"))


ggplotly(plot2)



```

***

A População Economicamente Ativa no Estado do Maranhão teve um decréscimo no 2º. trimestre de 2019, aspecto já identificado no trimestre anterior.

### __Comportamento da ocupação por setor de atividade econômica no Maranhão__


```{r, fig.height=10, fig.width=12}

po2 = get_sidra(api='/t/5434/n3/21/v/4090/p/all/c693/all')
 
  Setor <-po2 %>%  
  dplyr::rename(Trimestres = `Trimestre (Código)`)%>%  
  dplyr::rename(Trimestre = `Trimestre`)%>%  
  dplyr::rename(atividade = `Grupamento de atividades no trabalho principal - PNADC`)
  
  Setor$Trimestre <-factor(Setor$Trimestre, levels =    unique(Setor$Trimestre[order(Setor$Trimestres)]))
  
  Setor<-Setor %>% 
  filter(atividade!="Total" & atividade!="Atividades mal definidas", atividade!= "Outro serviço")
  

plot3<- ggplot(Setor, aes(x=Trimestre, y=Valor, color = atividade, group=1))+
  geom_line(size=1.5)+
  geom_point(size=3)+ 
  scale_y_continuous(breaks=c(seq(70,800,50)), limits = c(70, 800))+
  xlab('')+ylab('Em Mil')+
  labs(title='Comportamento da ocupação por setor de atividade econômica no Maranhão - Gráfico Interativo',
       caption='Fonte: PNAD Contínua/IBGE. Elaboração: OMT-MA.', 
       color="Setor de atividade econômica - Clique e Selecione o Setor")+
  theme_bw()+ theme(axis.text.x=element_text(angle=90, hjust=1))+
  theme(legend.title = element_text(size=14, color = "#4169e1"),
        plot.title = element_text(size=22, color = "#4169e1"))

ggplotly(plot3)



```


