---
title: "Panorama do Mercado de Trabalho no Maranhão"
output: 
  flexdashboard::flex_dashboard:
    storyboard: true
    fig_mobile: true
    theme: cerulean
    social: [ "twitter", "facebook", "linkedin", "instagram", "menu"]

---


```{css, echo=FALSE}
/* Whole document: */
body{
  font-family: Helvetica;
  font-size: 12pt;
  color: blue;
}

```


```{r}
library(flexdashboard)
library(sidrar)
library(tidyverse)
library(plotly)
library(highcharter)
library(tidyr)
library(scales)
```
## Observatório do Mercado de Trabalho do Maranhão (OMT-MA)


### __Taxa de Desemprego por Estado__

```{r}
dtaxauf<- get_sidra(api ='/t/4093/n1/all/n3/all/v/1641,4099/p/all/c2/6794/d/v4099%201')
taxa<-dtaxauf %>% 
  select(`Brasil e Unidade da Federação`, `Variável`, `Valor`, `Trimestre (Código)`) %>% 
  filter(`Brasil e Unidade da Federação` != "Brasil") %>% 
  filter(`Variável` == "Taxa de desocupação, na semana de referência, das pessoas de 14 anos ou mais de idade") %>% 
  filter(`Trimestre (Código)`==202001)
taxa<-taxa %>% 
  select(`Brasil e Unidade da Federação`, `Valor`) %>% 
  dplyr::rename(UF= `Brasil e Unidade da Federação`, Taxa = `Valor`) %>% 
  arrange(Taxa)
hcmap("https://code.highcharts.com/mapdata/countries/br/br-all.js", data = taxa, value = "Taxa",
      joinBy = c("woe-name", "UF"), name = "Taxa de Desemprego",
      dataLabels = list(enabled = TRUE, format = '{point.name}'),
      borderColor = "#FAFAFA", borderWidth = 0.1,
      tooltip = list(valueDecimals = 1, valueSuffix = "%")) %>% 
      hc_title(text = "</b>Taxa de desocupação nos Estados - Mapa Interativo</b>", style = list(color = "#4169e1"))
```

*** 

O mercado de trabalho brasileiro tem sido caracterizado, desde 2014, por altas taxas de desemprego. Essa situação, contudo, é distribuída desigualmente pelo território nacional. Alguns **destaques** do 1º trimestre de 2020, quando as consequências da pandemia ainda eram incipientes: 

+ A Bahia apresenta a maior taxa de desemprego, 18,7%, sendo seguida pelo Amapá (17,2%);

+ Os estados do Norte e Nordeste, de forma geral, apresentam as maiores taxas de desemprego, enquanto os estados do Sul têm obtido melhores resultados. 

+ O *Maranhão* teve uma taxa de desemprego de 16.1% no 1º trimestre de 2020, estando no grupo que apresenta as mais altas taxas do país.

+ Santa Catarina, no Sul, apresentava taxa de desocupação de pleno emprego, de 5,7%, sendo o estado com a menor taxa de desemprego do país. 



### __Evolução da Taxa de Desemprego no Maranhão__


```{r}
dados<-get_sidra(api = '/t/4093/n3/21/v/4088,4092,4099/p/all/c2/6794/d/v4099%201') 
dados<-dados %>%  
  dplyr::rename(Trimestres = `Trimestre (Código)`) %>%  
  dplyr::rename(Trimestre = `Trimestre`)
taxa<-dados %>%  
  filter(`Variável`=="Taxa de desocupação, na semana de referência, das pessoas de 14 anos ou mais de idade") 
taxa$Trimestre <- factor(taxa$Trimestre, levels = taxa$Trimestre[order(taxa$Trimestres)])
plot1<- ggplot(taxa, aes(x=Trimestre, y=Valor, group = 1))+ 
  geom_line()+ 
  xlab('')+ylab('Taxa de Desocupação (%)')+ 
  geom_point(size=8, color = "lightblue")+ 
   geom_text(aes(label=prettyNum(Valor, big.mark = ".", decimal.mark =",")), size =2.5,  
            hjust=0.5, vjust=0.5, colour="black")+
  labs(title='Evolução da Taxa de Desocupação no Maranhão - Gráfico Interativo', 
       subtitle = "Taxa registrada de 16.1%", 
       caption='Fonte: PNAD Contínua/IBGE. Elaboração: OMT-MA.')+ 
  theme_bw()+ theme(axis.text.x=element_text(angle=90, hjust=1))+
  theme(plot.title = element_text(color = "#4169e1"))
ggplotly(plot1)
```

*** 

- A População sem ocupação no Estado do Maranhão teve um aumento no 1º trimestre de 2020 em relação ao 4º trim. de 2019, registrando 16,1% de desempregados. Com isso, a primeira taxa de 2020 interrompeu as três quedas seguidas na taxa de desemprego no Maranhão em 2019. 

### __Condição da Força de Trabalho Maranhense__

```{r, warning=FALSE, message=FALSE}
subocupado<-get_sidra(api="/t/4100/n3/21/n6/2111300/v/1641,4104/p/all/c604/31750,31751,31752/d/v4104%201")
subocupado2<-subocupado %>%  
  dplyr::rename(Trimestres = `Trimestre (Código)`) %>%  
  dplyr::rename(Trimestre = `Trimestre`) %>% 
  dplyr::rename(Condicao = `Tipo de medida de subutilização da força de trabalho na semana de referência`)
pessoas_sub_ma<-subocupado2 %>%  
  filter(`Variável`=="Pessoas de 14 anos ou mais de idade") %>% 
  filter(`Unidade da Federação e Município`=="Maranhão") %>% 
  filter(Trimestres>="201401")
pessoas_sub_ma$Trimestre <-factor(pessoas_sub_ma$Trimestre, levels = unique(pessoas_sub_ma$Trimestre[order(pessoas_sub_ma$Trimestres)]))
plot2<- ggplot(pessoas_sub_ma, aes(x=Trimestre, y=Valor, color = Condicao, group=1))+
  geom_line(size=1)+
  geom_point(size=2)+ 
  xlab('')+ylab('Em Mil')+
  labs(title='Condição da Força de Trabalho Maranhense - Gráfico Interativo',
       caption='Fonte: PNAD Contínua/IBGE. Elaboração: OMT-MA.', 
       color="")+
 theme_bw()+ theme(axis.text.x=element_text(angle=90, hjust=1))+
  theme(legend.title = element_text(color = "#4169e1"))+
  theme(legend.position="bottom")+
  theme(plot.title = element_text(color = "#4169e1"))
ggplotly(plot2)
```

***

- A população em situação de **subocupação por insuficiência de horas trabalhadas** no Maranhão no 1º. trimestre de 2020 manteve-se estável, sendo um indicador bastante alto para o estado, sendo 275 mil trabalhadores nessa condição, o que evidencia que há um estoque de força de trabalho no estado que consegue encontrar inserções ocupacionais capazes de suprir sua disponibilidade de trabalhar. 

- O número de pessoas desocupadas no Maranhão, portanto, registrou alta no 1º trimestre de 2020, chegando a 424 mil pessoas nessa situação.

- A **Força de Trabalho Potencial**, contudo, revela de forma ainda mais intensa a dramaticidade do mercado de trabalho local. Esse indicador agrega as pessoas desocupadas, as que procuraram emprego mas não estavam disponíveis para trabalhar e as que estavam dispostas a trabalhar mas desistiram de procurar, situação chamada de **desalento**. No estado, são quase 700 mil trabalhadores nessa situação. 

- Há no Maranhão, portanto, quase 1 milhão de trabalhadores que estão desocupados, em desalento ou trabalhando menos do que gostariam, o que equivale a metade da PEA do estado. 



### __Ocupação por setor de atividade econômica__


```{r}
po2 = get_sidra(api='/t/5434/n3/21/v/4090/p/all/c693/all')
 
  Setor <-po2 %>%  
  dplyr::rename(Trimestres = `Trimestre (Código)`)%>%  
  dplyr::rename(Trimestre = `Trimestre`)%>%  
  dplyr::rename(Atividade = `Grupamento de atividades no trabalho principal - PNADC`)
  
  Setor$Trimestre <-factor(Setor$Trimestre, levels =    unique(Setor$Trimestre[order(Setor$Trimestres)]))
  
  Setor<-Setor %>% 
  filter(Atividade!="Total" & Atividade!="Atividades mal definidas", Atividade!= "Outro serviço") %>% filter(Trimestres>="201401")


  
plot3<- ggplot(Setor, aes(x=Trimestre, y=Valor, color = Atividade, group=1))+
  geom_line(size=.5)+
  geom_point()+ 
  xlab('')+ylab('Em Mil')+
  labs(title='Comportamento da ocupação por setor de atividade econômica no Maranhão - Gráfico Interativo',
       caption='Fonte: PNAD Contínua/IBGE. Elaboração: OMT-MA.', 
       color="Clique para selecionar/apagar uma opção")+
  theme_bw()+ theme(axis.text.x=element_text(angle=90, hjust=1))+
    theme(legend.position="none")+
  theme(legend.title = element_text(color = "#4169e1"),
        plot.title = element_text(color = "#4169e1"))
ggplotly(plot3)
```

***

As tendências encontradas nos dados para o Estado do Maranhão mostram que: 

- O **comércio, reparação de veículos automotores e motocicletas** continua a ser o principal setor a ocupar a população no Maranhão, tendência observada em toda a série histórica da Pnad Contínua.

- A **administração, defesa, seguridade social, educação, saúde humana e serviços sociais** é o segundo setor que mais gera ocupação no Maranhão, característica estrutural do Estado. 

- A **agricultura, pecuária, produção florestal, pesca e aquicultura** teve o número de pessoas ocupadas no setor reduzido drasticamente desde 2012, com a eliminação de _*419mil*_ ocupações. Apesar disso, ainda é o 3º setor responsável pelo maior número de ocupados no Estado. Como o setor é importante para amortecer a vulnerabilidade alimentar, é importante análises mais detidas sobre as transformações estruturais que estão ocorrendo no campo maranhense. 

- O setor da **construção** ainda é um dos principais a gerar ocupação no estado, apesar da forte crise no setor, como mostrado em nosso [relatório especial sobre o setor](https://www.omtmaranhao.com/relatoriostematicos).

### __Ocupação por posição na ocupação e categoria do emprego__

```{r}
po = get_sidra(api='/t/4097/n3/21/v/4090/p/all/c11913/all')
po_filtro = po %>%  
    dplyr::rename(Trimestres = `Trimestre (Código)`) %>%  
    dplyr::rename(Trimestre = `Trimestre`) %>% 
    dplyr::rename(Categoria = `Posição na ocupação e categoria do emprego no trabalho principal`)
po_filtro_2 <- po_filtro %>%  
  filter(`Categoria`!="Total") %>% 
  filter(Trimestres>="201401")


po_filtro_2$Trimestre <-factor(po_filtro_2$Trimestre, levels = unique(po_filtro_2$Trimestre[order(po_filtro_2$Trimestres)]))

plot4<-ggplot(po_filtro_2, aes(x=Trimestre, y=Valor, color = `Categoria`, group=1))+
  geom_line(size=.5)+
  geom_point()+ 
  xlab('')+ylab('Em Mil')+
  labs(title='Posição na Ocupação e Categoria do Emprego - Gráfico Interativo',
       caption='Fonte: PNAD Contínua/IBGE. Elaboração: OMT-MA.', 
       color="Clique para selecionar/apagar uma opção")+
  theme_bw()+ theme(axis.text.x=element_text(angle=90, hjust=1))+
  theme(legend.title = element_text(color = "#4169e1"))+
  theme(legend.position="none")+
  theme(plot.title = element_text(color = "#4169e1"))
ggplotly(plot4)
```

***

- Verifica-se que os **empregados no setor privado** representam, no 1º trimestre de 2020, o maior contingente de pessoas ocupadas no estado desde 2017, com 832 mil pessoas. Esse número, contudo, inclui os ocupados no setor privado que não possuem vínculo de trabalho formal (com carteira) . 

- Os **ocupados no setor privado sem carteira** chegaram a 429 mil, número praticamente igual ao dos **ocupados no setor privado com carteira**, que no 1º trimestre de 2020 eram 429 mil, ou seja, 50% dos ocupados no setor privado não possuem vínculo formal de trabalho. 

- O contingente de **trabalhadores por conta própria** representa o segundo maior grupo, com 724 mil pessoas.

- A **Administração Pública**, com 366 mil ocupados no setor, é um dos mais importantes empregadores, seja com vínculos estatutários ou outras modalidades de contratação.
    
- Há no estado, **155 mil** trabalhadores domésticos, sendo que destes **139 mil** não têm registro em carteira. 


### __Redes Sociais__

+ Para mais informações, visite nosso [Site.](https://www.omtmaranhao.com/)

+ Estamos no [Instagram](https://www.instagram.com/omtmaranhao/)

+ E também no [Facebook](https://www.facebook.com/OMTUFMA/)


__Observatório do Mercado de Trabalho do Maranhão (OMT-MA)__
